最高法院民事判決　　　　　　　　　　　　　　　八十六年度台上字第二四八二號
　　上　訴　人　兜兜投資股份有限公司
　　法定代理人　謝文郁
　　訴訟代理人　林辰彥律師
　　上　訴　人　乙○○
　　訴訟代理人　吳義雄律師
　　上　訴　人　甲○○
　　訴訟代理人　林家祺律師
右當事人間請求確認抵押權不存在等事件，兩造對於中華民國八十五年七月九日台灣
高等法院第二審更審判決（八十四年度重上更(一)字第一四四號），各自提起上訴，本
院判決如左：
    主  文
原判決除假執行部分外廢棄，發回台灣高等法院。
    理  由
本件上訴人兜兜投資股份有限公司（下稱兜兜公司）主張：上訴人乙○○為伊僱用之
會計人員，陸續冒領侵占伊公司公款新台幣（下同）二千一百三十六萬一千二百三十
一元。因恐事發遭伊追償，乃於民國八十二年五月十四日與上訴人甲○○通謀為虛偽
之意思表示，將乙○○所有坐落台北市○○區○○段一小段四三六號土地所有權應有
部分一萬分之六十七及地上建物門牌台北市○○路十六之三號七樓主建物面積一○七
‧七四平方公尺、陽台面積一一‧八四平方公尺房屋（下稱系爭房屋），提供予甲○
○虛偽設定最高限額九百二十萬元之抵押權（下稱系爭抵押權）登記，逃避伊之追償
。依法應屬無效。又系爭抵押權既不存在，乙○○與甲○○本應負責將該抵押權設定
登記塗銷，但因系爭房地已於八十四年四月二十二日經法院拍賣，而甲○○獲分配三
百九十六萬四千六百七十二元，甲○○領取該款項實無法律上原因且侵害伊之權利，
應返還予伊等情，爰求為確認乙○○與甲○○間系爭抵押權不存在及依不當得利暨侵
權行為法則命甲○○返還伊三百九十六萬四千六百七十二元及其利息之判決（兜兜公
司另請求甲○○塗銷系爭抵押權登記部分，經本院前審判決兜兜公司敗訴確定。關於
兜兜公司請求甲○○給付金錢部分，係兜兜公司於本院前審發回原法院後始追加請求
者）。
上訴人乙○○、甲○○則以：伊等間就系爭抵押權之設定為真正，且乙○○除清償六
十萬元外，餘未清償。況系爭抵押權已因拍賣終結遭塗銷，兜兜公司之訴亦欠缺訴之
利益等語，資為抗辯。
原審將第一審所為兜兜公司敗訴之判決，除確定部分外，就確認抵押權不存在部分改
判如兜兜公司之聲明，另將兜兜公司擴張（追加）之訴駁回，係以：兜兜公司主張乙
○○利用伊交其保管伊在華南商業銀行股份有限公司（下稱華南銀行）所設第000
0000000000號活期儲蓄存款帳戶印鑑之機會，共盜領伊存款二千一百三十
六萬一千二百三十一元，有乙○○親筆之自首狀、信函可稽，兜兜公司為受害人，自
得依侵權行為之規定請求乙○○賠償損害。又乙○○因侵占上開款項，於八十二年五
月二十七日與兜兜公司協議，提供系爭房地予兜兜公司之法定代理人謝文郁作為擔保
，有該協議書可按。是甲○○之第三順位抵押權即系爭抵押權，如不存在，縱謝文郁
所設定之抵押權無效，兜兜公司亦得以普通債權人之身分參與分配，則乙○○與甲○
○間系爭抵押權是否存在，對於兜兜公司之權利或其他法律上之地位，即有不安之危
險，兜兜公司主張伊有受確認判決之法律上利益，自屬有理由。查乙○○與甲○○間
是否有如渠等借據上所載之七百六十萬元之借貸金額﹖甲○○固提出華南銀行函二件
、互助會單及訴外人高金英第一商業銀行股份有限公司之存摺各一件為證，但對於該
等金錢往來為兜兜公司所否認。另據證人許玲瑛證稱：「乙○○發生侵占時都尚未有
甲○○的抵押權設定，僅有二家銀行貸款，所以廖太太（指乙○○之妻）說可以五或
六、七百萬來償還侵占款。等到代書發現有抵押權設定，她才說隨時可以塗銷，廖太
太說乙○○要到大陸投資創業，所以家裡留下八百萬元及子女在輔仁大學之教育費，
這八百萬元就是設定予甲○○抵押權，因廖信任林，以便保留這八百萬元。廖太太打
電話給甲○○，約經四十分鐘，甲○○就帶著清償證明及各種文件到代書處……」等
語，而甲○○所提之債務清償證明書記載所借款項全部清償，當時甲○○並未言及另
有借據之事，足見乙○○、甲○○間於八十二年五月十二日所立借據為通謀、事後補
立，不能採為乙○○確有向甲○○借款七百六十萬元之證明。退而言之，如渠等二人
間確有借款，借款期間自七十七年至八十二年，乙○○均未償還，及至乙○○終答應
設定抵押權以資保障，並約明於八十三年五月十一日清償，而尚未至清償期，甲○○
即無條件於八十二年五月二十七日拋棄甫登記完竣之第三順位抵押權，二者相距僅十
二天，實有悖常理。是兜兜公司主張前開七百六十萬元借款之債務為通謀虛偽意思表
示所為，則乙○○、甲○○間於八十二年五月十二日所登記之系爭（第三順位）抵押
權當然亦屬虛偽而不存在，為有理由。至於兜兜公司主張系爭房地已於八十四年四月
二十二日受拍賣，甲○○獲分配三百九十六萬四千六百七十二元，依不當得利及侵權
行為法則，甲○○應返還伊該筆款項一節，核屬訴之擴張，依民事訴訟法第二百五十
六條第三款之規定，無須甲○○之同意。惟該筆金額尚在台灣台北地方法院保管中，
未分配予甲○○領取（見台灣台北地方法院八十三年度訴字第一五七一號判決－原審
卷二八頁），甲○○自無從交付予兜兜公司，兜兜公司此部分訴之擴張為無理由，訴
之追加為不合法，不應准許等詞，為其判斷之基礎。
(一)兜兜公司上訴部分：關於兜兜公司請求甲○○給付三百九十六萬四千六百七十二元
及其利息部分，原審一面明指兜兜公司得為訴之擴張，但無理由，一面又謂係訴之追
加，為不合法云云，按原告擴張或減縮應受判決事項之聲明，即同時生訴之變更或追
加，祗是於被告之防禦及訴訟之終結，通常不生影響，故民事訴訟法第二百五十六條
第二款規定許由原告任意為之。原審竟謂兜兜公司訴之擴張無理由，訴之追加不合法
，而為兜兜公司不利之判決，其法律見解，不無可議。且台灣台北地方法院八十三年
度訴字第一五七一號判決（見原審卷二八頁），係兜兜公司法定代理人謝文郁對甲○
○提起分配表異議之訴之判決，其內記載因違反修正前強制執行法第三十九條、第四
十一條之規定，而駁回謝文郁之訴，並無記載前揭款項業經提存而未分配予甲○○領
取，尤以事隔三年，該筆款項是否已由甲○○領取，亦有疑問，乃原審未切實查明，
遽以上開台灣台北地方法院之判決為本件判決之基礎，認定甲○○無從交付予兜兜公
司，兜兜公司訴之擴張為無理由，亦嫌速斷。
(二)乙○○、甲○○上訴部分：按認定事實應憑於訟爭事實有相當證明力之證據。本件
關於兜兜公司請求確認系爭抵押權不存在部分，關於證人許玲瑛之前開證詞，及甲○
○所提出之債務清償證明書影本（附一審卷證物袋），對於系爭抵押權設定是否為乙
○○與甲○○間通謀之虛偽意思表示，乙○○是否未向甲○○借貸七百六十萬元，似
未能為積極之證明，原審遽依該等證據認系爭借據係通謀、事後補立，不能採為乙○
○確有向甲○○借款七百六十萬元之證明，尚屬速斷。且原審謂「甲○○即無條件於
八十二年五月二十七日拋棄甫登記完竣之第三順位抵押權」云云，但未說明其認定之
依據，亦有判決理由不備之違法。末查甲○○於原審曾主張：八十二年春天，伊風聞
乙○○財務狀況出現警訊，伊唯恐多年來陸續借給乙○○之本利和共計七百餘萬元一
去無回，乃多次要求乙○○清償，乙○○因一時無法籌出現金乃應允將其所有位於台
北市○○路十六之三號七樓之不動產設定抵押權予伊作為擔保，雙方並於八十二年五
月十二日完成當時借（款）總額之結算及設定抵押權之程序。至於設定抵押權之後，
為何會在未清償完畢前同意事先出具清償證明，乃當時係因乙○○同意提前前清償債
務，以及基於多年朋友之誼，乙○○又當場付現六十萬元表示誠意再加上立有書面協
議為憑，具有一定之保障，伊才同意先將抵押權塗銷。況且在協議書內明定如乙○○
未於八十二年六月二十五日以前將債務清償完畢，該協議書即自動失效，足見伊與乙
○○之協議書係附有解除條件（即以八十二年六月二十五日前未清償作為解除條件。
今乙○○已確定未依協議書約定提前還錢，則解除條件成就，協議書失其效力）才勉
強同意，惟事後因乙○○未依協議書約定於八十二年六月二十五日提前清償，故伊才
會在協議書提前清償日之後三天（即八十二年六月二十九日），發出存證信函向乙○
○警告及追討，並同時通知亞東代書事務所停止辦理抵押權塗銷手續等語，並提出協
議書及存證信函繕本各一件為證（見原審卷二四頁反面、二五頁、四一頁至四三頁）
，因攸關系爭抵押權設定之緣由及嗣後甲○○同意提前塗銷之原因，暨兜兜公司是否
得為確認系爭抵押權不存在之請求，原審未予切實斟酌，並於判決理由項下記載其取
捨之意見，即就確認抵押權不存在部分，為上訴人甲○○、乙○○不利之判決，自不
足以昭折服。
綜上所述，兩造上訴論旨，各自指摘原判決對其不利部分為不當，求予廢棄，非無理
由。
據上論結，本件兩造上訴，均為有理由，依民事訴訟法第四百七十七條第一項、第四
百七十八條第一項，判決如主文。
中      華      民      國    八十六    年      八      月      八      日
                              最高法院民事第一庭
                                  審判長法官  李  錦  豐
                                        法官  楊  鼎  章
                                        法官  李  慧  兒
                                        法官  蘇  茂  秋
                                        法官  蘇  達  志
      右正本證明與原本無異
                                              書  記  官
中      華      民      國    八十六    年      八      月     十九     日
